ACORDAO-COMPLETO-2438708

ACÓRDÃO 6635/2021 ATA 12/2021 - PRIMEIRA CÂMARA

VISTOS, relatados e discutidos estes autos de tomada de contas especial instaurada pelo Fundo Nacional de Desenvolvimento da Educação em desfavor do Sr. Manoel Moacir Gonçalves Alho, em razão da impugnação parcial das despesas repassadas ao município de Gurupá/PA no âmbito do Programa Caminho da Escola - convênio 658097/2009 (Siafi 655409) e do Programa Dinheiro Direto na Escola (PDDE) , exercício de 2010.
ACORDAM os ministros do Tribunal de Contas da União, reunidos em sessão da 1ª Câmara, ante as razões expostas pelo relator, em:
9.1. considerar revel, para todos os efeitos, com fundamento no art. 12, § 3º, da Lei 8.443/1992, o Sr. Manoel Moacir Gonçalves Alho;
9.2. julgar irregulares, com fundamento nos arts. 1º, I, e 16, III, "c", da Lei 8.443/1992 c/c os arts. 19 e 23, III, da mesma lei, e com arts. 1º, I, e 209, I e III, e 214, III, do RI/TCU, as contas do Sr. Manoel Moacir Gonçalves Alho e condená-lo ao pagamento das quantias abaixo especificadas, com a fixação do prazo de 15 (quinze) dias, a contar da notificação, para que comprove, perante este Tribunal (art. 214, III, "a", do RI/TCU) , o recolhimento da dívida aos cofres do Fundo Nacional de Desenvolvimento da Educação, atualizada monetariamente e acrescida dos juros de mora, calculados a partir das datas discriminadas, até a data do recolhimento, na forma prevista na legislação em vigor;
	data
	Valor (R$) 

	10/02/2010
	3.838,08

	10/02/2010
	959,52

	17/02/2010
	3.891,60

	18/02/2010
	554,00

	18/02/2010
	470,00

	19/02/2010
	3.965,39

	19/02/2010
	420,00

	19/02/2010
	796,80

	19/02/2010
	212,76

	19/02/2010
	4.760,00

	19/02/2010
	2.627,48

	19/02/2010
	656,87

	26/02/2010
	188,35

	08/03/2010
	2.485,92

	12/03/2010
	1.080,72

	12/03/2010
	4.322,88

	29/03/2010
	179,60

	09/04/2010
	1.600,86

	09/04/2010
	6.403,44

	16/04/2010
	2.102,64

	16/04/2010
	525,66

	16/04/2010
	795,60

	16/04/2010
	198,90

	19/04/2010
	1.776,55

	03/05/2010
	1.200,00

	10/05/2010
	2.501,76

	10/05/2010
	625,44

	10/05/2010
	3.496,32

	10/05/2010
	874,08

	21/05/2010
	350,00

	21/05/2010
	621,48

	31/05/2010
	1.072,70

	31/05/2010
	500,00

	15/06/2010
	890,00

	15/06/2010
	8.106,48

	15/06/2010
	2.026,62

	05/07/2010
	563,52

	05/07/2010
	2.291,04

	05/07/2010
	572,76

	05/07/2010
	2.254,08

	29/07/2010
	2.973,61

	09/08/2010
	700,00

	08/09/2010
	1.912,60

	13/09/2010
	439,14

	13/09/2010
	1.756,56

	27/09/2010
	2.816,50

	08/11/2010
	1.463,30

	08/11/2010
	1.071,60

	10/11/2010
	577,00

	22/11/2010
	3.911,00

	22/11/2010
	1.045,44

	22/11/2010
	4.181,76

	22/11/2010
	2.302,90

	26/11/2010
	1.754,00

	03/12/2010
	1.693,00

	06/12/2010
	640,00

	06/12/2010
	503,63

	09/12/2010
	3.500,00

	09/12/2010
	870,00

	23/12/2010
	15.349,50

	23/12/2010
	31.078,00

	1º/03/2010
	1.751,17

	1º/12/2010
	1.212,00

9.3. aplicar ao Sr. Manoel Moacir Gonçalves Alho a multa prevista no art. 57 da Lei 8.443/1992 c/c o art. 267 do RI/TCU, no valor de R$ 28.000,00 (vinte e oito mil reais) , fixando-lhe o prazo de 15 (quinze) dias, a contar da notificação, para que comprove, perante este Tribunal (art. 214, III, "a", do RI/TCU) , o recolhimento da dívida aos cofres do Tesouro Nacional, atualizada monetariamente desde a data do presente acórdão até a do efetivo recolhimento, se for paga após o vencimento, na forma da legislação em vigor;
9.4. autorizar, desde logo, nos termos do art. 28, II, da Lei 8.443/1992, a cobrança judicial das dívidas, caso não atendidas as notificações;
9.5. autorizar, desde já, caso requerido, o parcelamento da dívida em até 36 (trinta e seis) parcelas mensais, nos termos do art. 217 do RI/TCU, com a incidência sobre cada parcela dos devidos encargos legais até o efetivo pagamento, com esclarecimento ao responsável de que a falta de pagamento de qualquer parcela importará no vencimento antecipado do saldo devedor (§ 2º do art. 217 do RI/TCU) ; e
9.6. em cumprimento ao disposto no § 3º do art. 16 da Lei 8.443/1992, encaminhar cópia desta deliberação à Procuradoria da República no Pará, para a adoção das medidas que entender cabíveis.

Tomada de contas especial instaurada em razão da impugnação parcial das despesas repassadas no âmbito do Programa Caminho da Escola (convênio) e do Programa Dinheiro Direto na Escola (PDDE), exercício de 2010.

Primeira Câmara

Município de Gurupá/PA.

3. Interessados/Responsáveis:
3.1. Responsável: Manoel Moacir Gonçalves Alho (XXX.849.242-XX).

13.1. Ministros presentes: Walton Alencar Rodrigues (Presidente), Benjamin Zymler, Vital do Rêgo e Jorge Oliveira.
13.2. Ministros-Substitutos presentes: Augusto Sherman Cavalcanti e Weder de Oliveira (Relator).

ACORDAO-COMPLETO-2526486

Acórdão 2037/2022 - Primeira Câmara

WEDER DE OLIVEIRA

Adoto como relatório, com os ajustes de forma pertinentes, a instrução apresentada (peça 19) pela Secretaria de Controle Externo de Tomada de Contas Especial (SecexTCE) :
"1.	Cuidam os autos de tomada de contas especial instaurada pelo Fundo Nacional de Desenvolvimento da Educação - FNDE, em desfavor de Manoel Moacir Gonçalves Alho (CPF XXX.849.242-XX) , prefeito (gestão 2009-2012) , em razão da não comprovação da boa e regular aplicação dos recursos repassados ao município de Gurupá/PA, em face da impugnação parcial das despesas no âmbito do Programa Caminho da Escola - convênio 658097/2009 (SIAFI 655409) ,  vigente de 31/12/2009 a 29/4/2011, cujo prazo da prestação de contas foi 28/6/2011 - e do Programa Dinheiro Direto na Escola - PDDE, vigente de 1/1/2010 a 31/12/2010, cujo prazo da prestação de contas foi 28/2/2011 (peça 6, p. 111-112) .
HISTÓRICO
2.	Em 29/3/2018, com fundamento na IN/TCU 71/2012, alterada pela IN/TCU 76/2016 e DN/TCU 155/2016, o dirigente do Fundo Nacional de Desenvolvimento da Educação autorizou a instauração da tomada de contas especial (peça 5, p. 1) .
3.	Os recursos repassados pelo FNDE ao município de Gurupá/PA no âmbito do convênio 658097/2009 totalizaram R$ 477.724,50 (peça 5, p. 53) e no do PDDE/2010 totalizaram R$ 616.670,80 (peça 6, p. 39-43) .
4.	O fundamento para a instauração da Tomada de Contas Especial, conforme consignado na matriz de responsabilização elaborada pelo tomador de contas, foi (peça 6, p. 108-109) :
4.1	Convênio 658097/2009: atraso no recolhimento do saldo.
4.2	PDDE/2010:
a)	valor transferido às Unidades Executoras (escolas) a menor;
b)	não aplicação dos recursos no mercado financeiro;
c)	despesas não comprovadas;
d)	despesas com tarifas bancárias.
5.	O responsável arrolado na fase interna foi devidamente comunicado e, diante da ausência de justificativas para elidir as irregularidades e da não devolução dos recursos, instaurou se a tomada de contas especial.
6.	No relatório (peça 19) , o tomador de contas concluiu que o prejuízo importaria no valor original de R$ 23.706,78 no convênio 658097/2009 e de R$ 126.475,72 no PDDE/2010, imputando-se a responsabilidade a Manoel Moacir Gonçalves Alho, prefeito no período de 1/1/2009 a 31/12/2012, na condição de gestor dos recursos. 
7.	Em 12/2/2019, a Controladoria-Geral da União emitiu o relatório de auditoria (peça 7, p. 1-4) , em concordância com o relatório do tomador de contas. O certificado de auditoria e o parecer do dirigente do órgão de controle interno concluíram pela irregularidade das presentes contas (peças 7, p. 5-7) .
8.	Em 12/3/2019, o ministro responsável pela área atestou haver tomado conhecimento das conclusões contidas nos relatórios e certificado de auditoria, bem como do parecer conclusivo do dirigente do órgão de controle interno, manifestando-se pela irregularidade das contas, e determinou o encaminhamento do processo ao Tribunal de Contas da União (peça 8) .
9.	Na instrução inicial (peça 25) , itens 16 a 23, analisando-se os documentos nos autos, concluiu-se pelo afastamento do débito atribuído ao Convênio 658097/2009. Já com respeito ao PDDE/2010, concluiu-se, itens 24 a 32, pela insuficiência da documentação apresentada para comprovação das despesas realizadas, caracterizando, na prática, na omissão da prestação de contas, o que levou à citação e audiência do responsável para as irregularidades: 
9.1	Irregularidade 1: não comprovação da boa e regular aplicação dos recursos federais repassados ao município de Gurupá/PA, em face da omissão no dever de prestar contas dos valores transferidos, no âmbito do PDDE/2010, no exercício de 2010, cujo prazo encerrou-se em 28/2/2011.
9.1.1 Evidências da irregularidade: documentos técnicos presentes na peça 6, p. 39-48 e 51 59) .
9.1.2 Normas infringidas: art. 37, caput, c/c o art. 70, parágrafo único, da Constituição da República Federativa do Brasil; art. 93 do Decreto-lei 200/1967; art. 66 do Decreto 93.872/1986; e dos arts. 22, inc. IV, e 31, inc. III e §4º, da Resolução CD/FNDE 3, de 1/4/2010.
9.1.3 Débitos relacionados ao responsável Manoel Moacir Gonçalves Alho:
	Data de crédito da OB
	Valor original (R$) 

	22/9/2010
	46.560,20

	9/10/2010
	107.715,20

	2/10/2010
	16.761,60

	9/12/2010
	60.000,00

	13/11/2010
	5.002,50

	9/12/2010
	336.000,00

	13/12/2010
	44.631,30

9.1.4 Cofre credor: Fundo Nacional de Desenvolvimento da Educação.
9.1.5 Responsável: Manoel Moacir Gonçalves Alho.
9.1.5.1 Conduta: não demonstrar a boa e regular aplicação dos recursos federais recebidos e geridos por meio do instrumento em questão, no exercício de 2010, em face da omissão na prestação de contas, cujo prazo encerrou-se em 28/2/2011.
9.1.5.2 Nexo de causalidade: a conduta descrita impediu o estabelecimento do nexo causal entre as possíveis despesas efetuadas com os recursos recebidos, no âmbito do instrumento em questão, no exercício de 2010.
9.1.5.3 Culpabilidade: não há excludentes de ilicitude, de culpabilidade e de punibilidade; é razoável supor que o responsável tinha consciência da ilicitude de sua conduta; era exigível conduta diversa da praticada, qual seja, desincumbir-se do seu dever por meio da apresentação da prestação de contas no prazo e forma devidos.
9.1.6 Encaminhamento: citação.
9.2	Irregularidade 2: não cumprimento do prazo originalmente estipulado para prestação de contas do PDDE/2010, cujo prazo encerrou-se em 28/2/2011.
9.2.1 Evidências da irregularidade: documento técnico presente na peça 6, p. 39-48 e 51 59) .
9.2.2 Normas infringidas: art. 37, caput, c/c o art. 70, parágrafo único, da Constituição da República Federativa do Brasil; art. 93 do Decreto-lei 200/1967; art. 66 do Decreto 93.872/1986; e dos arts. 22, inc. IV, e 31, inc. III e §4º, da Resolução CD/FNDE 3, de 1/4/2010.
9.2.3 Responsável: Manoel Moacir Gonçalves Alho.
9.2.3.1 Conduta: descumprir o prazo originalmente estipulado para prestação de contas dos recursos federais recebidos à conta do instrumento em questão, o qual se encerrou em 28/2/2011.
9.2.3.2 Nexo de causalidade: a conduta descrita impediu o estabelecimento do nexo causal entre as possíveis despesas efetuadas com os recursos recebidos, no âmbito do instrumento em questão, no exercício de 2010.
9.2.3.3 Culpabilidade: não há excludentes de ilicitude, de culpabilidade e de punibilidade; é razoável supor que o responsável tinha consciência da ilicitude de sua conduta; era exigível conduta diversa da praticada, qual seja, desincumbir-se do seu dever por meio da apresentação da prestação de contas no prazo e forma devidos. 
9.2.4 Encaminhamento: audiência.
10.	Em cumprimento ao pronunciamento da unidade (peça 14) , foram efetuadas citação e audiência do responsável, nos moldes adiante:
a)	 Manoel Moacir Gonçalves Alho - promovida a citação e audiência do responsável, conforme delineado adiante:
	Comunicação: Ofício 6397/2020 - Seproc (peça 16) 
Data da Expedição: 2/3/2020
Data da Ciência: 31/3/2020 (peça 17) 
Nome Recebedor: o próprio responsável.
Observação: Ofício enviado para o endereço do responsável, conforme pesquisa de endereço do CPF no sistema da Receita Federal, custodiado pelo TCU (peça 9 e 15) .
Fim do prazo para a defesa: 17/1/2020
	
11.	Conforme Despacho de Conclusão das Comunicações Processuais (peça 18) , informa-se que as providências inerentes às comunicações processuais foram concluídas. 
12.	Transcorrido o prazo regimental, o responsável Manoel Moacir Gonçalves Alho permaneceu silente, devendo ser considerado revel, nos termos do art. 12, § 3º, da Lei 8.443/1992.
ANÁLISE DOS PRESSUPOSTOS DE PROCEDIBILIDADE DA IN/TCU 71/2012
Apreciação do Prejuízo ao Contraditório e Ampla Defesa
13.	Verifica-se que não houve o transcurso de mais de dez anos desde o fato gerador sem que tenha havido a notificação do responsável pela autoridade administrativa federal competente (art. 6º, inciso II, c/c art. 19 da IN/TCU 71/2012, modificada pela IN/TCU 76/2016) , uma vez que os fatos geradores das irregularidades sancionadas pelo FNDE ocorreram em 2010 e o responsável Manoel Moacir Gonçalves Alho foi notificado sobre as irregularidades pela autoridade administrativa competente conforme abaixo:
13.1	Convênio 658097/2009, por meio de ofício (peça 6, p. 29-30) , conforme aviso de recebimento de 2/10/2015 (peça 6, p. 37) .
13.2	PDDE/2010, por meio de ofício (peça 6, p. 65) , conforme aviso de recebimento de 1/8/2017 (peça 6, p. 69) .
Valor de Constituição da TCE 	
14.	O valor original do débito, conforme análise na sessão 'Exame Técnico', foi revisado para R$ 616.670,80, sendo, portanto, superior a R$ 100.000,00, na forma estabelecida pelos arts. 6º, inciso I, §3º, inc. I, da IN/TCU 71/2012, modificada pela IN/TCU 76/2016 e Acórdão 957/2017-TCU-Plenário, de 17/5/2017.
OUTROS PROCESSOS/DÉBITOS NOS SISTEMAS DO TCU COM OS MESMOS RESPONSÁVEIS
15.	Informa-se que foram encontradas outras TCE no Tribunal com o mesmo responsável:
	Processo
	Estado
	Assunto

	Processo 027412/2019-9
	Aberto
	Omissão no dever de prestar contas, Termo de compromisso 197/2011, firmado com o/a Fundo Nacional de Desenvolvimento da Educação, função educação, que teve como objeto Veículo Padronizado para o transporte escolar (TCE no sistema: 1932/2018) .

	Processo 033806/2017-9
	Aberto
	Convênio CRT/PA 708.754/2009. Objeto: implantação de estação de tratamento de água em área vinculada ao programa de reforma agrária.

	Processo 011464/2016-0
	Aberto
	Termo de Compromisso 044/2010 (Siafi: 666523) . Objeto: Melhorias Sanitárias Domiciliares.

16.	A tomada de contas especial está, assim, devidamente constituída e em condição de ser instruída.
EXAME TÉCNICO
Da validade das notificações:
17.	Preliminarmente, cumpre tecer breves considerações sobre a forma como são realizadas as comunicações processuais no TCU. A esse respeito, destacam-se o art. 179, do Regimento Interno do TCU (Resolução 155, de 4/12/2002) e o art. 4º, inciso III, § 1º, da Resolução TCU 170, de 30 de junho de 2004, in verbis:
Art. 179. A citação, a audiência ou a notificação, bem como a comunicação de diligência, far se-ão:
I - mediante ciência da parte, efetivada por servidor designado, por meio eletrônico, fac-símile, telegrama ou qualquer outra forma, desde que fique confirmada inequivocamente a entrega da comunicação ao destinatário;
II - mediante carta registrada, com aviso de recebimento que comprove a entrega no endereço do destinatário;
III - por edital publicado no Diário Oficial da União, quando o seu destinatário não for localizado
 (...) 
Art. 3º As comunicações serão dirigidas ao responsável, ou ao interessado, ou ao dirigente de órgão ou entidade, ou ao representante legal ou ao procurador constituído nos autos, com poderes expressos no mandato para esse fim, por meio de:
I - correio eletrônico, fac-símile ou telegrama;
II - servidor designado;
III - carta registrada, com aviso de recebimento;
IV - edital publicado no Diário Oficial da União, quando o seu destinatário não for localizado, nas hipóteses em que seja necessário o exercício de defesa.
Art. 4º. Consideram-se entregues as comunicações:
I - efetivadas conforme disposto nos incisos I e II do artigo anterior, mediante confirmação da ciência do destinatário;
II - realizadas na forma prevista no inciso III do artigo anterior, com o retorno do aviso de recebimento, entregue comprovadamente no endereço do destinatário;
III - na data de publicação do edital no Diário Oficial da União, quando realizadas na forma prevista no inciso IV do artigo anterior.
§ 1º O endereço do destinatário deverá ser previamente confirmado mediante consulta aos sistemas disponíveis ao Tribunal ou a outros meios de informação, a qual deverá ser juntada ao respectivo processo.
 (...) 
18.	Bem se vê, portanto, que a validade da citação via postal não depende de que o aviso de recebimento seja assinado pelo próprio destinatário da comunicação, o que dispensa, no caso em tela, a entrega do AR em 'mãos próprias'. A exigência da norma é no sentido de o Tribunal verificar se a correspondência foi entregue no endereço correto, residindo aqui a necessidade de certeza inequívoca. 
19.	Não é outra a orientação da jurisprudência do TCU, conforme se verifica dos julgados a seguir transcritos:
São válidas as comunicações processuais entregues, mediante carta registrada, no endereço correto do responsável, não havendo necessidade de que o recebimento seja feito por ele próprio (Acórdão 3648/2013-TCU-Segunda Câmara, Relator Ministro JOSÉ JORGE) ;
É prescindível a entrega pessoal das comunicações pelo TCU, razão pela qual não há necessidade de que o aviso de recebimento seja assinado pelo próprio destinatário. Entregando se a correspondência no endereço correto do destinatário, presume-se o recebimento da citação. (Acórdão 1019/2008-TCU-Plenário, Relator Ministro BENJAMIN ZYMLER) ;
As comunicações do TCU, inclusive as citações, deverão ser realizadas mediante Aviso de Recebimento - AR, via Empresa Brasileira de Correios e Telégrafos, bastando para sua validade que se demonstre que a correspondência foi entregue no endereço correto. (Acórdão 1526/2007-TCU-Plenário, Relator Ministro AROLDO CEDRAZ) .
20.	A validade do critério de comunicação processual do TCU foi referendada pelo Supremo Tribunal Federal, nos termos do julgamento do MS-AgR 25.816/DF, por meio do qual se afirmou a desnecessidade da ciência pessoal do interessado, entendendo-se suficiente a comprovação da entrega do 'AR' no endereço do destinatário:
Ementa: agravo regimental. Mandado de segurança. Desnecessidade de intimação pessoal das decisões do tribunal de contas da união. art. 179 do regimento interno do TCU. Intimação do ato impugnado por carta registrada, iniciado o prazo do art. 18 da lei nº 1.533/51 da data constante do aviso de recebimento. Decadência reconhecida. Agravo improvido.
O envio de carta registrada com aviso de recebimento está expressamente enumerado entre os meios de comunicação de que dispõe o Tribunal de Contas da União para proceder às suas intimações.
O inciso II do art. 179 do Regimento Interno do TCU é claro ao exigir apenas a comprovação da entrega no endereço do destinatário, bastando o aviso de recebimento simples. 
Da revelia do responsável Manoel Moacir Gonçalves Alho
21.	No caso vertente, a citação do responsável se deu em endereço proveniente de pesquisa de endereço do CPF. A entrega do ofício citatório nesse endereço ficou comprovada conforme detalhamento a seguir:
21.1	Manoel Moacir Gonçalves Alho, ofício 6397/2020 - Seproc (peça 16 e 17) , origem no sistema da Receita Federal.
22.	Nos processos do TCU, a revelia não leva à presunção de que seriam verdadeiras todas as imputações levantadas contra os responsáveis, diferentemente do que ocorre no processo civil, em que a revelia do réu opera a presunção da verdade dos fatos narrados pelo autor (Acórdão 1009/2018-TCU-Plenário, Relator: BRUNO DANTAS; 2369/2013 - TCU - Plenário, Relator: Benjamin Zymler e 2449/2013 - TCU - Plenário, Relator: Benjamin Zymler) . Dessa forma, a avaliação da responsabilidade do agente não pode prescindir da prova existente no processo ou para ele carreada. 
23.	Ao não apresentar sua defesa, o responsável deixou de produzir prova da regular aplicação dos recursos sob sua responsabilidade, em afronta às normas que impõem aos gestores públicos a obrigação legal de, sempre que demandados pelos órgãos de controle, apresentar os documentos que demonstrem a correta utilização das verbas públicas, a exemplo do contido no art. 93 do Decreto-Lei 200/1967: 'Quem quer que utilize dinheiros públicos terá de justificar seu bom e regular emprego na conformidade das leis, regulamentos e normas emanadas das autoridades administrativas competentes.' 
24.	Mesmo as alegações de defesa não sendo apresentadas, considerando o princípio da verdade real que rege esta Corte, procurou-se buscar, em manifestações do responsável na fase interna desta Tomada de Contas Especial, se havia algum argumento que pudesse ser aproveitado a seu favor. 
25.	No entanto, análise dos elementos carreados aos autos na fase interna, foram objeto de análise na instrução inicial (peça 12, itens 24 a 31) , não havendo, assim, nenhum elemento adicional que possa vir a ser analisado e posteriormente servir para afastar as irregularidades apontadas, em razão da revelia do responsável.
26.	Em consulta aos sistemas corporativos do instaurador, SIGPC, realizada na data de 1/9/2020, verifica-se que não houve alteração do status de inadimplência da prestação de contas nesse sistema, registrando que, embora a instauração da TCE não tenha decorrido da omissão na prestação de contas, análise empreendida na instrução inicial na documentação existente para esse fim levou à caracterização da irregularidade como não comprovação da boa e regular aplicação dos recursos do PDDE/2010, em razão da insuficiência dessa documentação caracterizar, na prática, a omissão da prestação de contas, conforme itens 24 a 31 da peça 12.
 
 27.	Em se tratando de processo em que a parte interessada não se manifestou acerca das irregularidades imputadas, não há elementos para que se possa efetivamente aferir e reconhecer a ocorrência de boa-fé na conduta do responsável, podendo este Tribunal, desde logo, proferir o julgamento de mérito pela irregularidade das contas, conforme os termos dos §§ 2º e 6º do art. 202 do Regimento Interno do TCU. (Acórdão 2064/2011-TCU-Primeira Câmara (relator: Ubiratan Aguiar) , 6.182/2011-TCU-1ª Câmara (relator: Weber de Oliveira) , 4.072/2010-TCU-1ª Câmara (Relator: Valmir Campelo) , 1.189/2009-TCU-1ª Câmara (Relator: Marcos Bemquerer) , 731/2008-TCU-Plenário (Relator: Aroldo Cedraz) .
28.	Dessa forma, o responsável Manoel Moacir Gonçalves Alho deve ser considerado revel, nos termos do art. 12, § 3º, da Lei 8.443/1992, devendo as contas serem julgadas irregulares, condenando-o ao débito apurado e aplicando-lhe a multa prevista no art. 57 da Lei 8.443/1992.
Prescrição da Pretensão Punitiva
29. 	Vale ressaltar que a pretensão punitiva do TCU, conforme Acórdão 1441/2016-TCU-Plenário, Relator: Benjamin Zymler, que uniformizou a jurisprudência acerca dessa questão, subordina-se ao prazo geral de prescrição indicado no art. 205 do Código Civil, que é de dez anos, contado da data de ocorrência da irregularidade sancionada, nos termos do art. 189 do Código Civil, sendo este prazo interrompido pelo ato que ordenar a citação, a audiência ou a oitiva do responsável.
30.	No caso em exame, não ocorreu a prescrição, uma vez que a irregularidade sancionada se deu nos meses de setembro a dezembro de 2010 - repasse dos recursos do PDDE/2010 - e o ato de ordenação da citação ocorreu em 25/2/2020 (peça 12) .
Cumulatividade de multas 
31.	Quanto à possibilidade de aplicação cumulativa das multas dos arts. 57 e 58, inciso I, da Lei 8.443/1992, ainda que seja adequada a realização de citação e audiência do responsável, por força do disposto no art. 209, §4º, do Regimento Interno do TCU, o Tribunal reconhece que existe relação de subordinação entre as condutas de 'não comprovação da aplicação dos recursos' e de 'omissão na prestação de contas', sendo a primeira consequência da segunda, o que enseja, na verificação das duas irregularidades, a aplicação da multa do art. 57, com o afastamento da multa do art. 58, inciso I, em atenção ao princípio da absorção (Acórdão 9579/2015-TCU-Segunda Câmara, Relator Ministro Vital do Rêgo; Acórdão 2469/2019-TCU-Primeira Câmara, Relator Ministro Augusto Sherman) .
32.	Conforme leciona Cezar Bitencourt (Tratado de Direito Penal: parte geral - 8ª Edição - São Paulo: Saraiva, 2003. Pg. 565) , na absorção, ' (...) a pena do delito mais grave absorve a pena do delito menos grave, que deve ser desprezada'. No caso concreto, a 'omissão no dever de prestar contas', embora seja uma irregularidade autônoma, funciona como fase ou meio para a consecução da 'não comprovação da aplicação dos recursos', havendo clara relação de interdependência entre essas condutas. Dessa forma, recaindo as duas ocorrências num mesmo gestor, deve prevalecer a pena do delito mais grave, qual seja, a multa do art. 57, da Lei 8.443/1992.
33.	Cumpre observar, ainda, que a conduta do responsável, consistente nas irregularidades 'não comprovação da boa e regular aplicação dos recursos federais repassados em face da omissão no dever de prestar contas' e 'não disponibilização das condições materiais mínimas e necessárias para que o seu sucessor pudesse apresentar a prestação de contas', configura violação não só às regras legais, mas também aos princípios basilares da administração pública, eis que, em última análise, ocorre o comprometimento da necessária satisfação à sociedade sobre o efetivo emprego dos recursos públicos postos à disposição da municipalidade, por força do instrumento de repasse em questão. 
34.	Nesses casos, em que fica evidente a falta de transparência e lisura, não há como afastar as suspeitas sempre presentes de que a totalidade dos recursos públicos federais, transferida ao município, tenha sido integralmente desviada, em prol de gestor ímprobo, ou de pessoas por ele determinadas, a revelar grave inobservância de dever de cuidado no trato com a coisa pública, isto é, ato praticado com culpa grave, pois, na espécie, a conduta do responsável se distancia daquela que seria esperada de um administrador público minimante diligente, num claro exemplo de erro grosseiro a que alude o art. 28 do Decreto-lei 4.657/1942 (Lei de Introdução às Normas do Direito Brasileiro) , incluído pela Lei 13.655/2018 (Acórdão 1689/2019-TCU-Plenário, Relator: Ministro Augusto Nardes; Acórdão 2924/2018-TCU-Plenário, Relator: Ministro José Mucio Monteiro; Acórdão 2391/2018-TCU-Plenário, Relator: Ministro Benjamin Zymler) . 
CONCLUSÃO
35. Em face da análise promovida na seção 'Exame Técnico', verifica-se que o responsável Manoel Moacir Gonçalves Alho não logrou comprovar a boa e regular aplicação dos recursos, instado a se manifestar, optou pelo silêncio, configurando a revelia, nos termos do § 3º, do art. 12, da Lei 8.443/1992. Ademais, inexistem nos autos elementos que demonstrem a boa-fé do responsável ou a ocorrência de outras excludentes de culpabilidade.
36.	Vale ressaltar que a jurisprudência pacífica nesta Corte é no sentido da imprescritibilidade das ações de ressarcimento ao erário (Súmula TCU 282) . Dessa forma, identificado dano ao erário, deve se instaurar e julgar o processo de tomada de contas especial para responsabilizar seus agentes causadores, respeitando o direito ao contraditório e à ampla defesa, independentemente de quando ocorreram os atos impugnados.
37.	Verifica-se também que não houve a prescrição da pretensão punitiva, conforme análise já realizada.
38.	Tendo em vista que não constam dos autos elementos que permitam reconhecer a boa-fé do responsável, sugere-se que as suas contas sejam julgadas irregulares, nos termos do art. 202, § 6º, do Regimento Interno do TCU, com a imputação do débito atualizado monetariamente e acrescido de juros de mora, nos termos do art. 202, §1º do Regimento Interno do TCU, descontado o valor eventualmente recolhido, com a aplicação da multa prevista no art. 57 da Lei 8.443/1992.
39.	Por fim, como não houve elementos que pudessem modificar o entendimento acerca das irregularidades em apuração, mantém-se a matriz de responsabilização presente na peça 24.
PROPOSTA DE ENCAMINHAMENTO
40.	Diante do exposto, submetemos os autos à consideração superior, propondo ao Tribunal:
a)	considerar revel o responsável Manoel Moacir Gonçalves Alho (CPF: XXX.849.242-XX) , para todos os efeitos, dando-se prosseguimento ao processo, com fulcro no art. 12, § 3º, da Lei 8.443/1992; 
b)	julgar irregulares, nos termos dos arts. 1º, inciso I, 16, inciso III, alíneas a e c, da Lei 8.443/1992, c/c os arts. 19 e 23, inciso III, da mesma Lei, as contas do responsável Manoel Moacir Gonçalves Alho (CPF: XXX.849.242-XX) , condenando-o ao pagamento das importâncias a seguir especificadas, atualizadas monetariamente e acrescidas dos juros de mora, calculadas a partir das datas discriminadas até a data da efetiva quitação do débito, fixando-lhe o prazo de quinze dias, para que comprove, perante o Tribunal, o recolhimento das referidas quantias aos cofres do Fundo Nacional de Desenvolvimento da Educação, nos termos do art. 23, inciso III, alínea 'a', da citada lei, c/c o art. 214, inciso III, alínea 'a', do Regimento Interno do TCU.  
Débitos relacionados ao responsável Manoel Moacir Gonçalves Alho:
	Data ocorrência
	Valor original (R$) 

	22/9/2010
	46.560,20

	9/10/2010
	107.715,20

	2/10/2010
	16.761,60

	9/12/2010
	60.000,00

	13/11/2010
	5.002,50

	9/12/2010
	336.000,00

	13/12/2010
	44.631,30

Valor atualizado do débito (com juros) em 1/8/2020: R$ 1.255.504,70.
c)	aplicar ao responsável Manoel Moacir Gonçalves Alho (CPF: XXX.849.242-XX) , a multa prevista no art. 57 da Lei 8.443/1992 c/c o art. 267 do Regimento Interno do TCU, fixando-lhe o prazo de quinze dias, a contar da notificação, para que comprove, perante o Tribunal (art. 214, III, alínea 'a', do Regimento Interno do TCU) , o recolhimento da dívida aos cofres do Tesouro Nacional, atualizada monetariamente desde a data do acórdão que vier a ser proferido por este Tribunal até a do efetivo recolhimento, se pagas após o vencimento, na forma da legislação em vigor;
d) autorizar, desde logo, a cobrança judicial das dívidas, caso não atendida a notificação, na forma do disposto no art. 28, inciso II, da Lei 8.443/1992;
e) autorizar também, desde logo, se requerido, com fundamento no art. 26 da Lei 8.443, de 1992, c/c o art. 217, §§ 1º e 2º do Regimento Interno do TCU, o parcelamento da (s) dívida (s) em até 36 parcelas, incidindo, sobre cada parcela, corrigida monetariamente, os correspondentes acréscimos legais, fixando-lhe o prazo de quinze dias, a contar do recebimento da notificação, para comprovar, perante o Tribunal, o recolhimento da primeira parcela, e de trinta dias, a contar da parcela anterior, para comprovar os recolhimentos das demais parcelas, devendo incidir, sobre cada valor mensal, atualizado monetariamente, os juros de mora devidos, no caso do débito, na forma prevista na legislação em vigor, alertando o responsável de que a falta de comprovação do recolhimento de qualquer parcela importará o vencimento antecipado do saldo devedor, nos termos do § 2º do art. 217 do Regimento Interno deste Tribunal; 
f) esclarecer ao responsável Manoel Moacir Gonçalves Alho (CPF: XXX.849.242-XX) que, caso se demonstre, por via recursal, a correta aplicação dos recursos, mas não se justifique a omissão da prestação de contas, o débito poderá ser afastado, mas permanecerá a irregularidade das contas, dando-se ensejo à aplicação da multa prevista no art. 58, inciso I, da Lei 8.443/1992;
g)	enviar cópia do Acórdão a ser prolatado, bem como do Relatório e do Voto que o fundamentarem à Procuradoria da República no Estado do Pará, nos termos do § 3º do art. 16 da Lei 8.443/1992, c/c o § 7º do art. 209 do Regimento Interno do TCU, para adoção das medidas cabíveis; 
h)	enviar cópia do Acórdão que vier a ser proferido ao Fundo Nacional de Desenvolvimento da Educação e ao responsável, para ciência, informando que a presente deliberação, acompanhada do Relatório e do Voto que a fundamenta, está disponível para a consulta no endereço www.tcu.gov.br/acordaos, além de esclarecer que, caso requerido, o TCU poderá fornecer sem custos as correspondentes cópias, de forma impressa." 
O representante do MP/TCU (peça 22) , procurador Rodrigo Medeiros de Lima, manifestou-se de acordo com a proposta da unidade instrutiva, sem embargo de retificar as seguintes informações constantes da instrução à peça 19:
"i)	O Relatório de TCE 187/2018 do tomador de contas encontra-se à peça 6, p. 111-121, e não na peça 19 (peça 19, parágrafo 6) ;
ii)	A instrução inaugural da Secex-TCE encontra-se à peça 12 e não na peça 25 (peça 19, parágrafo 9) ; e
iii)	A Matriz de Responsabilização encontra-se à peça 12, p. 10, e não na peça 24 (peça 19, parágrafo 39) ."
	É o relatório.

não há.

Procurador Rodrigo Medeiros de Lima.

TOMADA DE CONTAS ESPECIAL. FNDE. PROGRAMA CAMINHO DA ESCOLA E PROGRAMA DINHEIRO DIRETO NA ESCOLA - 2010. IRREGULARIDADES. IMPUGNAÇÃO PARCIAL DE DESPESAS. CITAÇÃO. REVELIA. CONTAS IRREGULARES. DÉBITO. MULTA. COMUNICAÇÕES.

TOMADA DE CONTAS ESPECIAL (TCE)

Secretaria de Controle Externo de Tomada de Contas Especial (SecexTCE).

Trata-se de tomada de contas especial instaurada pelo Fundo Nacional de Desenvolvimento da Educação (FNDE) em desfavor do Sr. Manoel Moacir Gonçalves Alho, prefeito no período 2009-2012, em razão da não comprovação parcial da aplicação dos recursos repassados ao município de Gurupá/PA no âmbito do programa Caminho da Escola - convênio 658097/2009     (Siafi 655409) e do programa Dinheiro Direto na Escola (PDDE) , exercício de 2010.
Os recursos repassados pelo FNDE no âmbito do referido convênio totalizaram R$ 477.724,50[footnoteRef:2] e do PDDE/2010, ao longo do exercício de 2010, R$ 616.670,80[footnoteRef:3]. [2:  Peça 5, p. 53.]  [3:  Peça 6, p. 39-43.] 
O FNDE, ao analisar as prestações de contas apresentadas, constatou as seguintes irregularidades:
Parecer 370/2015 do FNDE (peça 6, p. 11-19) 
-	Convênio 658097/2009:  aplicação parcial no mercado financeiro e atraso no recolhimento do saldo. Débito de R$ 23.706,78
Parecer 1585/2017 (peça 6, p. 54-59) - aprovação com ressalvas da prestação de contas do PDDE/2010:
a)	valor transferido às Unidades Executoras (escolas) a menor (R$ 54.760,94) ;
b)	não aplicação dos recursos no mercado financeiro (R$ 1.564,55) ;
c)	despesas não comprovadas (R$ 46.427,50) ;
d)	despesas com tarifas bancárias (R$ 15,95) .
Instado a se manifestar na fase interna desta TCE[footnoteRef:4], o Sr. Manoel Moacir Gonçalves Alho não saneou as irregularidades apontadas, tampouco devolveu os recursos. [4:  Peça 10, p. 1-2.] 
O relatório do tomador de contas especial[footnoteRef:5], com base nas irregularidades acima transcritas, concluiu que o prejuízo importaria no valor histórico total de R$ 126.475,00, sendo R$ 23.706,78 relativo ao convênio 658097/2009 e R$ 102.768,94 ao PDDE/2010, imputando a responsabilidade ao Sr. Manoel Moacir Gonçalves Alho, na condição de gestor dos recursos. [5:  Peça 6, p. 111-] 
Em instrução inicial[footnoteRef:6], a Secretaria de Controle Externo de Tomada de Contas Especial (Secex-TCE) , ao analisar os documentos constantes dos autos, descartou "a existência de débito decorrente de atualização a menor do saldo recolhido da conta específica do convênio 658097/2009" (p. 4) . Em relação ao PDDE/2010, concluiu pela insuficiência da documentação apresentada para comprovação das despesas realizadas, situação que segundo a unidade instrutiva, caracterizava, na prática, omissão da prestação de contas, o que conduziu à citação do responsável pelo valor total repassado (R$ 616.670,80) e audiência pela omissão. [6:  Peça 12.] 
Devidamente notificado[footnoteRef:7], o responsável não apresentou defesa ou razões de justificativa, impondo-se considerá-lo revel. [7:  Peça 16 e 17.] 
Diante dos fatos apontados, a unidade instrutiva destacou que o responsável Manoel Moacir Gonçalves Alho não logrou comprovar a boa e regular aplicação dos recursos e que inexistem nos autos elementos que demonstrem a boa-fé do responsável ou a ocorrência de outras excludentes de culpabilidade.
Dessa forma, propõe[footnoteRef:8] considerar o responsável revel, julgar suas contas irregulares, atribuindo-lhe o débito apurado quando de sua citação, com aplicação de multa, em virtude de não ter transcorrido o prazo prescricional estabelecido no Acórdão 1441/2016-TCU-Plenário. [8:  Peça 19-21] 
O representante do MP/TCU manifestou-se de acordo com a proposta da unidade instrutiva[footnoteRef:9]. [9:  Peça 22.] 
II
Concordo com a análise empreendida pela Secex-TCE, à qual anuiu o representante do MP/TCU, quanto ao exame referente ao convênio 658097/2009. Em relação aos recursos do PDDE, entendo que a documentação constante dos autos demanda outro encaminhamento, conforme ponderações tecidas no item III desta proposta de deliberação.
Reproduzo os trechos abaixo da instrução inicial da SecexTCE[footnoteRef:10], que examinou as irregularidades constatadas pelo FNDE, parecer 370/2015[footnoteRef:11], relativas à atualização a menor do saldo do convênio 658097/2009 e recolhimento após o prazo final da prestação de contas: [10:  Peça 12.]  [11:  Peça 6, p. 11-19.] 
"17.	O saldo do convênio deveria ter sido recolhido até o prazo final da prestação de contas, em 28/6/2011, não obstante, o recolhimento se deu em duas datas posteriores:
17.2	A primeira, em 26/10/2011, no valor de R$ 223.697,93, conforme resta evidenciado no comprovante de pagamento e no extrato da conta específica (peça 6, p. 6 e 10) , se deu a partir de saldo existente na aplicação financeira de R$ 225.219,18, restando saldo residual de R$ 1.521,25, o qual permaneceu investido. 
17.3	Já a segunda, em 28/2/2012, R$ 1.553,85, a partir do saldo residual anterior atualizado pelos rendimentos, zerando, assim o saldo do convênio, conforme extrato da conta corrente, o qual exibe também a aplicação financeira (peça 6, p. 7-9) .
18.	Para aferição do débito imputado pelo FNDE, necessário se faz conhecer o saldo da conta específica em 28/6/2011, prazo final da prestação de contas e, consequentemente, data inicial da correção para ser usada no sistema débito do TCU. Entretanto, não foi apresentado pelo Parecer 370/2015 precitado o demonstrativo do sistema débito para o valor informado (R$ 23.706,78) . 
18.2	Outrossim, não foi juntado pelo FNDE aos autos o extrato ou qualquer informação que evidencie o valor do saldo na aplicação financeira em 28/6/2011. Há tão somente nos autos extratos mensais da conta corrente e da aplicação financeira para parte do período de 2010 (peça 5, p. 12-32) , assim como um extrato consolidado da conta corrente (peça 5, p. 33) .
19.	Dessa forma, em não estando disponível nos autos o saldo do convênio em 28/6/2011, não é possível utilizar o sistema débito do TCU e usá-lo como débito inicial, abatendo-se os valores recolhidos (R$ 223.697,93 e R$ 1.521,25) , para atualizá-lo e checar se haveria saldo a recolher que justificasse o débito apurado pelo FNDE de R$ 23.706,78.
20.	Não obstante, para suprir essa lacuna, buscou-se comparar o índice de correção da aplicação financeira com o do sistema débito do TCU, de forma que, caso a correção da aplicação financeira seja maior que a do sistema débito, não haveria débito a ser imputado. 
20.2	Ressalta-se que o índice de correção da aplicação financeira, neste caso concreto, fundo de investimento (CP Admin Supremo) do Banco do Brasil, não foi localizado e considerando que o rendimento desse tipo de fundo é próximo ao da poupança, utilizou-se o índice de correção desta última aplicação, disponível no site do Banco Central:
https://www3.bcb.gov.br/CALCIDADAO/publico/exibirFormCorrecaoValores.do?method=exibirFormCorrecaoValores&aba=3
21.	Assim, por exemplo, para o período de 28/6/2011 a 28/10/2011 (recolhimento dos R$ 223.697,93) , aferiu-se que o rendimento da poupança foi de 2,53%. Em seguida, para o mesmo período, verificou-se que o índice de atualização no sistema débito do TCU seria de 1,22%. Reproduz-se as telas dessas consultas com a obtenção desses índices nas Figuras 1 e 2.
22.	Em decorrência, pode-se afirmar que a atualização do saldo da conta específica - em razão de ele ter permanecido em aplicação financeira e recolhido em duas datas distintas - a partir da data final da prestação de contas, em 28/6/2011, até o seu recolhimento total aos cofres do FNDE, foi maior do que a atualização que seria obtida pelo sistema débito do TCU.
23.	Dessa forma, descarta-se a existência de débito decorrente de atualização a menor do saldo recolhido da conta específica do convênio 658097/2009, imputado pelo FNDE no Parecer 370/2015 (peça 6, p. 11-19) e no relatório do tomador de contas (peça 6, p. 111-121) ."
Considerando o exame acima e as informações que constam dos autos, não se confirmou a existência de débito na aplicação dos recursos transferidos por meio do convênio 658097/2009.
III
Quanto aos recursos repassados ao município no âmbito do PDDE/2010, é necessária análise mais aprofundada do que a apresentada nas instruções de peças 12 e 19. 
Verifico que do total de recursos transferidos relativos ao programa (R$ 616.670,80) ,       R$ 385.633,80 foram destinados à conta específica da entidade executora - EEx, o município de Gurupá/PA, e R$ 231.037,00 às contas específicas das unidades executoras - UEx, escolas do município (no caso, 34 contas, de acordo com as ordens bancárias) .
A Resolução/CD/FNDE 3, de 1º de abril de 2010, que regulou o PDDE/2010, estabelece que:
 "Art. 31 A elaboração e a apresentação da prestação de contas dos recursos recebidos por intermédio do PDDE deverão ocorrer da seguinte forma:
i. das UEx, às EEx a que as escolas estejam vinculadas, até 31 de dezembro do ano da efetivação do respectivo crédito nas contas correntes específicas das UEx, constituída do Demonstrativo da Execução da Receita e da Despesa e de Pagamentos Efetuados, da Relação de Bens Adquiridos ou Produzidos e dos extratos bancários da conta corrente específica em que os recursos foram depositados e das aplicações financeiras realizadas e, se for o caso, da Conciliação Bancária, acompanhada de documentos julgados necessários à comprovação da execução dos recursos;
 (...) 
iii. das EEx, ao FNDE, até 28 de fevereiro do ano subseqüente ao da efetivação do crédito dos respectivos recursos nas contas correntes específicas das EEx, constituída do Demonstrativo da Execução da Receita e da Despesa e de Pagamentos Efetuados, dos extratos bancários da conta corrente específica em que os recursos foram depositados e das aplicações financeiras realizadas e, se for o caso, da Conciliação Bancária e da Relação de Bens Adquiridos ou Produzidos, quando se tratar de recursos transferidos para atendimento das escolas que não possuem UEx, referidas no inciso I do art. 5º.
 (...) 
§ 4º As EEx deverão analisar as prestações de contas recebidas das UEx das escolas de suas redes de ensino, consolidá-las por conta depositária dos repasses no Demonstrativo Consolidado da Execução Físico-Financeira das Unidades Executoras Próprias, apresentando-o, ao FNDE, até 28 de fevereiro do ano subseqüente ao do repasse dos recursos, com parecer conclusivo acerca da aplicação dos recursos, acompanhado, se for o caso, da Relação de Unidades Executoras Próprias (UEx) Inadimplentes com Prestação de Contas.
§ 5º Por ocasião da análise das prestações de contas, as EEx deverão preencher e manter, em arquivo, à disposição do FNDE, dos órgãos de controle interno e externo e do Ministério Público, pelo prazo de que trata o art. 30, o Demonstrativo Analítico da Execução Físico-Financeira no qual ficarão evidenciadas as informações relativas a cada UEx beneficiada, lançadas no demonstrativo consolidado apresentado ao FNDE."
Conforme descrito na parte introdutória, o responsável foi citado pelo valor total repassado pelo FNDE, R$ 616.670,80, em razão da omissão na prestação de contas do PDDE/2010, com base no entendimento inicial da Secex-TCE que "considerando que o Parecer 1585/2017 (peça 6, p. 54-59) utilizou apenas o demonstrativo apresentado na prestação de contas, eivado de vícios graves, e que foram juntados aos autos pelo FNDE somente a relação de OB emitidas no PDDE/2010 e o extrato de apenas uma das contas bancárias que receberam esses recursos, constata-se insuficiência de documentação para a correta análise da aplicação dos recursos do PDDE/2010".
Ante a não apresentação de alegações de defesa, a proposta da unidade instrutiva foi no sentido de considerar o responsável revel, com imputação do débito acima descrito e aplicação da multa do art. 57 da Lei 8.443/1992.
Concordo com a unidade instrutiva de que a não apresentação de todos os documentos exigidos na Resolução/CD/FNDE 3/2010 dificultam o exame da adequada utilização dos recursos. Entretanto, a situação em exame, de apresentação incompleta de prestação de contas, não caracteriza, por si só, a omissão de prestar contar. O próprio FNDE não enquadrou o caso como omissão e aprovou parcialmente as contas (parecer 1585/2017 do FNDE) [footnoteRef:12]. [12:  Peça 6, p. 54-59.] 
Observei, entretanto, que o referido parecer, ao analisar a prestação de contas, utilizou também o extrato bancário da conta específica da prefeitura (agência 1014 - CC 14553-X) , conforme itens 2.4.1. e 2.4.3, bem como considerou parte do valor repassado, tanto para a EEx como para as UEx, como "saldo financeiro a ser reprogramado" e não como débito (R$ 341.776,25 e R$ 45.850,74, respectivamente[footnoteRef:13]) . [13:  Peça 6, p. 57.] 
O art. 29 da Resolução/CD/FNDE 3/2010 possibilita a reprogramação financeira:
"Art. 29 A execução dos recursos, transferidos nos moldes e sob a égide desta Resolução, deverá ocorrer até 31 de dezembro do ano em que tenha sido efetivado o respectivo crédito nas contas correntes específicas das EEx, das UEx ou das EM.
Parágrafo único. Os saldos de recursos financeiros, como tais entendidas as disponibilidades existentes em 31 de dezembro nas contas correntes específicas abertas para o programa, deverão ser reprogramados pela EEx, pela UEx ou pela EM, obedecendo às classificações de custeio e capital nas quais foram repassados, para aplicação no exercício seguinte, com estrita observância de seu emprego nos objetivos da ação programática."
De modo a esclarecer a sistemática de apresentação de contas dos recursos do PDDE, a questão de reprogramação de saldo financeiro, bem como a possibilidade de obtenção dos extratos das contas correntes específicas das unidades executoras por meio de sistemas utilizados por esta Corte, minha assessoria entrou em contato com a unidade instrutiva, a qual apresentou nota de esclarecimento e os referidos extratos, conforme peças 26 e 27.
Transcrevo as seguintes considerações apresentadas pela unidade instrutiva:
"Diferentemente do que ocorre com convênios e contratos de repasse, cujo saldo em conta, como regra, deve ser devolvido ao órgão repassador ao final de sua execução, nos repasses como Pnae, Pnate, PDDE, etc, por serem programas continuados ao longo dos anos, com ciclo anual de prestação de contas, quando todas as despesas incorridas em determinado exercício devem ser comprovadas, independentemente de quando os recursos foram depositados. 
Nesses repasses, os recursos federais são movimentados numa única conta específica por sucessivos exercícios, de modo que eventual saldo é reprogramado de um exercício para outro, quando deverá ser utilizado e sujeito à prestação de contas 
 (...) 
Nos casos desses repasses, como é obrigatória, pelas normas que regulam esses repasses, a aplicação financeira, em não estando disponíveis os correspondentes extratos, não é possível assegurar se ocorreu ou não a reprogramação de saldo da conta para o exercício seguinte.
Deve-se observar que, no extrato da conta corrente, o saldo estará sempre zerado, quando há aplicação financeira, pois, ela é automática.
Desse modo, a apuração do débito, fundada unicamente no montante repassado pelas ordens bancárias, deve incorporar a apropriação de eventual saldo inicial, proveniente do exercício anterior, que será utilizado no custeio de despesas no ano seguinte.
Excepcionalmente, caso não ocorra aplicação financeira dos recursos repassados, os saldos inicial e final serão obtidos diretamente no extrato da conta corrente.
Nesse cenário, alternativamente, o débito imputável efetivamente ao gestor responsável em determinado exercício pode ser apurado também com base nos dispêndios realizados (saques para pagamentos/despesas) , ou seja, nos débitos registrados no extrato da conta corrente específica (...) "
A unidade instrutiva destacou, ademais, "que não foi constatada aplicação financeira em nenhuma das contas correntes utilizadas pelo município", sendo possível identificar os saldos inicial e final e final do exercício, as OBs depositadas e os dispêndios realizados.
A partir do entendimento acima, a Secex-TCE apresentou novo cálculo do débito, com base em todos os dispêndios incorridos nessas contas no exercício de 2010, que resultou no valor total original do débito de R$ 172.885,42. Ressaltou, assim, que "por dedução lógica, a diferença referente ao total repassado de R$ 616.670,80 foi reprogramada para o exercício subsequente".
Concordo com a unidade instrutiva de que é pertinente calcular o débito com base nos dispêndios realizados, considerando que o valor disponível nas contas correntes para ser utilizado no exercício pode ser superior ao valor transferido no ano pelo FNDE, nos casos em que houve reprogramação do saldo dos recursos do exercício anterior, bem como que o valor não utilizado permanece nas contas. 
Considerando que a maior parte dos recursos foram transferidos para a conta do município e que o FNDE examinou de forma separada os recursos transferidos para o município (EEx) e os transferidos para as escolas (UEx) , de modo a facilitar a comparação com o exame daquela autarquia, a análise será apresentada de forma separada, conforme itens seguintes.
Antes, porém, desse exame separado, verifico que em relação a despesas com tarifas bancárias, a jurisprudência desta Corte é no sentido de que não cabe condenação em débito da convenente em razão de despesas bancárias derivadas da simples utilização de serviços bancários necessários e inevitáveis para a manutenção da conta corrente específica e para a execução do objeto do convênio, que não sejam consequência de comportamento inadequado do titular da conta corrente (Acórdão 912/2014-TCU-Plenário, 6.197/2016-TCU-1ª Câmara, 4.661/2017-TCU-1ª Câmara, todos da relatoria do ministro Benjamin Zymler, e Acórdão 7596/2017-TCU-Segunda Câmara, da relatoria do ministro Augusto Nardes ) .
O caso em tela enquadra-se na situação de cobrança por tarifas bancárias resultantes da movimentação normal da conta corrente, que não estão relacionadas a um comportamento inadequado do seu titular, pois se referem a despesas, em sua maioria, com extratos, existindo uma ou outra derivada da devolução de cheques, sendo o total de R$ 83,31. Mesmo no caso da tarifa pela devolução de cheques, como se observou, a situação não se afigura excessiva (dois cheques devolvidos) derivando muito mais da insuficiência de saldo momentânea na conta corrente do que comportamento inadequado do gestor.
III.1 - valor transferido à conta do município (EEx) 
Em relação aos recursos repassados à conta do município, o FNDE considerou como débito todos os dispêndios da conta, quais sejam os valores das tarifas e os cheques descontados, devido à não correlação com os valores dos pagamentos declarados na prestação de contas (demonstrativo analítico da execução física[footnoteRef:14]) , conforme item 2.4.3 do parecer 1585/2017 do FNDE: [14:  Peça 6, p. 52-53.] 
"b) constam no extrato bancário da conta específica do programa de pagamentos que não foram declarados na prestação de contas. Desta forma não foi possível estabelecer nexo da execução financeira e nem atestar a boa e regular aplicação dos recursos no objeto do programa.
Despesa não comprovada
	Extrato Bancário

	Data
	Documento
	Histórico
	Valor (R$) 

	23/12/2010
	850063
	CHEQUE
	15.349,50

	23/12/2010
	850064
	CHEQUE
	31.078,00

	Total
	46.427,50

Providência para saneamento da ocorrência:
- Encaminhar documentos comprobatórios, como notas fiscais, recibos, faturas, entre outros ou recolher os valores não comprovados destacados acima.
c) houve o pagamento de tarifas bancárias na conta específica do programa, em desacordo com o disposto na Resolução/CD/FNDE nº 3, de 01 de abril de 2010 (...) "
Foi considerado como débito pelo FNDE, ainda, o valor referente à não aplicação dos recursos no mercado financeiro (R$ 1.564,55 - em 29/1/2018[footnoteRef:15]) , sendo utilizado para esse cálculo o valor transferido no âmbito do PDDE/2010 e o valor referente ao saldo apurado na prestação de contas do exercício de 2009, R$ 2.585,90, conforme mencionado nos itens 2.4.1 e 2.4.3 "a" do parecer 1585/2017. [15:  Peça 6, p. 119.] 
Nesse contexto, em relação aos valores repassados à conta específica da prefeitura (EEx) , verifico que o débito corresponde aos valores dos dispêndios da conta corrente (com exceção aos relativos a tarifas bancárias) , como apresentado em última análise pela unidade instrutiva, somado ao valor correspondente à não aplicação financeira, o que totaliza R$ 47.992,03 (R$ 46.427,50+R$ 1.564,53) . O saldo da conta corrente, conforme examinado pelo FNDE, pode ser considerado como saldo financeiro a ser reprogramado (R$ 341.776,25) .
III.2 - valor transferido às unidades executoras (UEx) 
Quanto aos recursos transferidos diretamente para as unidades executoras, no total de       R$ 231.037,00, a unidade instrutiva, em exame realizado no âmbito da nota de esclarecimento, calculou o débito por meio de todos os dispêndios constantes dos extratos das escolas que receberam recursos, chegando ao valor histórico de R$ 126.440,52. Na tabela de dispêndios, entretanto, não foram consideradas as contas correntes 14550-5, 14551-3, 14552-1 e 15722-8, e não houve batimento dos dispêndios com os valores do demonstrativo encaminhado pelo município. 
O exame realizado pelo FNDE relativo a esses recursos considerou como valor não comprovado apenas a diferença entre o total transferido (R$ 231.037,00) e o total constante do demonstrativo analítico da execução físico-financeiro apresentado pelo município (R$ 176.276,06) , concluindo que o débito seria de R$ 54.760,94[footnoteRef:16] e o valor reprogramado de R$ 45.850,74.  [16:  Peça 6, p. 55.] 
Contudo, o parecer não mencionou a utilização dos extratos das contas correntes, dando a entender que o exame se baseou apenas no demonstrativo. 
Ao se comparar os extratos com o demonstrativo analítico da execução físico-financeiro, constata-se que a maior parte dos valores mencionados não está diretamente correlacionada com os valores debitados da conta corrente (cheques) , havendo divergências também nos saldos de exercícios anteriores (saldo no início do exercício) e nos saldos no final do exercício. 
Para os casos específicos em que os montantes mencionados no demonstrativo como "valores utilizados" refletem os débitos ocorridos nas contas correntes/escolas e têm correspondência nos saldos, considerando a documentação exigida no art. 31, §4º, da Resolução/CD/FNDE 3/2010 (transcrito no parágrafo 16) , os valores podem ser acolhidos, conforme tabela abaixo:
	UEx - Escola
	data
	conta corrente/descrição
	valor (R$) 
	Valores do demonstrativo

					custeio
	capital

	8 - BOM FUTURO
	 
	14524-6 
			
		17/02/2010
	cheque compensado                                 
	244,00
	1.188,40
	
		17/02/2010
	cheque compensado                                 
	944,40
		
	10 - CASTRO ALVES TOTAL 
	 
	14526-2 

		16/04/2010
	cheque                                            
	2.312,88
	6.269,04
	1.567,22

		16/04/2010
	cheque                                            
	578,22
		
		22/11/2010
	cheque compensado                                 
	3.956,16
		
		22/11/2010
	cheque compensado                                 
	989,00
		
	17 - NOSSA SENHORA DAS GRAÇAS 
	 
	14533-5 
			
		12/03/2010
	cheque                                            
	3.321,00
	6.401,00
	1120,86

		12/03/2010
	cheque                                            
	607,80
		
		13/12/2010
	cheque                                            
	3.080,00
		
		13/12/2010
	cheque                                            
	513,06
		
	29 - CHICO MENDES
	 
	14547-5

		12/03/2010
	cheque                                            
	4.408,56
	4.408,56
	1.102,14

		12/03/2010
	cheque                                            
	1.102,14
		
	30 - SANTINO TORRES
	 
	14548-3 
			
		19/03/2010
	cheque                                            
	5.570,00
	9.250,00
	1.839,30

		22/03/2010
	cheque compensado                                 
	914,64
		
		16/11/2010
	cheque compensado                                 
	3.680,00
		
		16/11/2010
	cheque compensado                                 
	924,66
		
	32 - SANTA MARIA
		14550-5 
			
		12/03/2010
	cheque compensado                              
	1.107,18
	4.438,06
	1.077,84

		12/03/2010
	cheque compensado                            
	4.408,72
		
	34 - SAO JOSE DO JUTAI
		14552-1
			
		12/03/2010
	cheque compensado                                 
	3.683,28
	3.683,28
	920,82

		12/03/2010
	cheque compensado                                 
	920,82
		
					35.638,34
	7.628,18

	total
	43.266,52
	43.299,52

Os demais dispêndios efetuados nas contas correntes devem ser considerados como débito: 
	UEx - escola
	data
	conta corrente/descrição
	Valor (R$) 

	2 - QUILOMBOLA CLOVES
	 
	14536-x 

		9/04/2010
	cheque                                            
	1.600,86

		9/04/2010
	cheque                                            
	6.403,44

	4 - NOSSA SENHORA DE NARAZÉ
	 
	13846-0 

		10/05/2010
	cheque                                            
	2.501,76

		10/05/2010
	cheque                                            
	625,44

	5 - SÃO CAMILLUS DE LELLIS
	 
	13847-9 

		18/02/2010
	cheque compensado                                 
	554,00

		19/02/2010
	cheque compensado                                 
	3.965,39

		19/02/2010
	cheque compensado                                 
	420,00

		26/02/2010
	cheque compensado                                 
	188,35

	7 - FUNDAMENTAL ARUANS 
	 
	14523-8

		29/03/2010
	cheque                                            
	179,60

		19/04/2010
	cheque compensado                                 
	1.776,55

		27/09/2010
	cheque compensado                                 
	2.816,50

		10/11/2010
	cheque compensado                                 
	577,00

	9 - BOM JESUS
	 
	14525-4 

		1º/03/2010
	cheque compensado                                 
	1.751,17

	11 - DIOGO MARTINS
	 
	14527-0 

		31/05/2010
	cheque compensado                                 
	1.072,70

		15/06/2010
	cheque                                            
	890,00

		22/11/2010
	cheque compensado                                 
	3.911,00

	12 - GOMES NETO
	 
	14528-9 

		8/09/2010
	cheque compensado                                 
	1.912,60

	13 - JOSÉ LOURENÇO
	 
	14529-7 

		29/07/2010
	cheque compensado                                 
	2.973,61

	14 - JOSÉ MARIA ALVES
	 
	14530-0 

		19/02/2010
	cheque pago em outra agência                      
	796,80

	16 - NOSSA SENHORA DA CONCEIÇÃO
	 
	14532-7 

		3/05/2010
	cheque                                            
	1.200,00

		31/05/2010
	cheque compensado                                 
	500,00

		9/08/2010
	cheque                                            
	700,00

		9/12/2010
	cheque                                            
	3.500,00

		9/12/2010
	cheque                                            
	870,00

	19 - PROF. MARIA NEUZA
	 
	14535-1 

		19/02/2010
	cheque pago em outra agência                      
	212,76

		19/02/2010
	cheque pago em outra agência                      
	4.760,00

	20 - QUINTINO TOMAZ DE SOUZA
	 
	14537-8 

		12/03/2010
	cheque                                            
	1.080,72

		12/03/2010
	cheque                                            
	4.322,88

	22 - SANTÍSSIMA TRINDADE
	 
	14540-8 

		13/09/2010
	cheque                                            
	439,14

		13/09/2010
	cheque                                            
	1.756,56

	23 - SÃO BENEDITO
	 
	14541-6 

		16/04/2010
	cheque                                            
	2.102,64

		16/04/2010
	cheque                                            
	525,66

	24 - SÃO SEBASTIÃO
	 
	14542-4 

		15/06/2010
	cheque                                            
	8.106,48

		15/06/2010
	cheque                                            
	2.026,62

	25 - TIRADENTES 
	 
	14543-2 

		10/02/2010
	cheque compensado                                 
	3.838,08

		10/02/2010
	cheque compensado                                 
	959,52

		22/11/2010
	cheque compensado                                 
	1.045,44

		22/11/2010
	cheque compensado                                 
	4.181,76

	26 - MANOEL LOURENÇO DOS REIS
	 
	14544-0 

		19/02/2010
	cheque pago em outra agência                      
	2.627,48

		19/02/2010
	cheque pago em outra agência                      
	656,87

	27 - PADRE GIULIO LUPPI 
	 
	14545-9

		10/05/2010
	cheque                                            
	3.496,32

		10/05/2010
	cheque                                            
	874,08

		5/07/2010
	cheque pago em outra agência                      
	563,52

		5/07/2010
	cheque pago em outra agência                      
	2.291,04

		5/07/2010
	cheque pago em outra agência                      
	572,76

		5/07/2010
	cheque pago em outra agência                      
	2.254,08

	28 - VISTA ALEGRE
	 
	14546-7 

		16/04/2010
	cheque                                            
	795,60

		16/04/2010
	cheque                                            
	198,90

	33 - INSTITUTO EDUCACIONAL MARIOCAY
		14551-3 
	
		17/02/2010
	cheque compensado                                 
	3.891,60

		18/02/2010
	cheque compensado                                 
	470,00

		8/03/2010
	cheque compensado                                 
	2485,92

		21/05/2010
	cheque compensado                                 
	350,00

		21/05/2010
	cheque compensado                                 
	621,48

	35 - RAIMUNDO RIBEIRO DIAS
		15722-8 
	
		8/11/2010
	cheque compensado
	1.463,30

		8/11/2010
	cheque compensado
	1.071,60

		22/11/2010
	cheque compensado
	2.302,90

		26/11/2010
	cheque compensado
	1.754,00

		1º/12/2010
	cheque compensado
	1.212,00

		3/12/2010
	cheque compensado
	1.693,00 

		6/12/2010
	cheque compensado
	640,00

		6/12/2010
	cheque compensado
	503,63

	total 
	109.835,11

Os extratos das demais contas correntes[footnoteRef:17] demonstram que não ocorreram débitos nos exercícios, havendo registro apenas das OBs e, eventualmente, de alguma taxa bancária.  [17:  Peça 27, p. 6, 15, 21 e 31 ] 
Nesse contexto, do total repassado às UEx (R$ 231.037,00) , R$ 109.835,11 deve ser considerado como débito e como saldo financeiro a ser reprogramado o total do saldo das contas correntes (R$ 77.935,37) .   
***
Feitas essas considerações, as contas do responsável devem ser julgadas irregulares, com condenação em débito, constituído do valor parcial repassado à EEx (R$ 47.992,03) e do valor parcial repassado às UEx (R$ 109.835,11) , com aplicação da multa do art. 57 da Lei 8.443/1992, considerando que não ocorreu a prescrição da pretensão punitiva no presente caso, conforme análise realizada pela unidade instrutiva[footnoteRef:18]. [18:  Peça 19, p. 6-7.] 
Destaco, por fim, que para efeito de atualização do débito devem ser utilizadas as datas dos dispêndios. 
Diante do exposto, manifesto-me pela aprovação do acórdão que ora submeto à apreciação deste Colegiado. 
TCU, Sala das Sessões Ministro Luciano Brandão Alves de Souza, em 20 de abril de 2021.
Weder de Oliveira 
Relator